【裁判字號】    92,上更(一),221
【裁判日期】    920722
【裁判案由】    重利等
【裁判全文】
臺灣高等法院刑事判決                      九十二年度上更（一）字第二二一號
    上  訴  人
    即  被  告  庚○○
    選任辯護人  楊延壽  律師
    上  訴  人  辛○○
    即  被  告          國民
                己○○
    右  一  人
    選任辯護人  陳昭全  律師
    上  訴  人
    即  被  告  癸○○
    上  訴  人
    即  被  告  辰○○
                寅○○原名傅.
    右  一  人
    選任辯護人  馮志剛律師
右上訴人等因重利等案件，不服臺灣板橋地方法院八十七年度訴字第一九一一號，中
華民國八十六年七月十五日第一審判決（起訴案號：臺灣板橋地方法院檢察署八十七
年度偵字第一九八一一號），提起上訴，經判決後，由最高法院發回更審，本院判決
如左：
    主    文
原判決關於辛○○、己○○、癸○○、寅○○部分及庚○○、辰○○常業重利、妨害
自由部分均撤銷。
庚○○共同以乘他人急迫，貸以金錢，而取得與原本顯不相當之重利為常業，處有期
徒刑拾月。扣案附表一、二及附表六編號五所示之物均沒收。又共同傷害人之身體，
處有期徒刑參月。應執行有期徒刑壹年。扣案如附表一、二及附表六編號五所示之物
均沒收。
辛○○、己○○、癸○○共同以乘他人急迫，貸以金錢，而取得與原本顯不相當之重
利為常業，癸○○處有期徒刑陸月；辛○○、己○○各處有期徒刑伍月。如易科罰金
，均以參佰元折算壹日。扣案如附表一、二及附表六編號五所示之物均沒收。又共同
傷害人之身體，各處有期徒刑參月，如易科罰金，均以參佰元折算壹日。癸○○應執
行有期徒刑捌月；辛○○、己○○各應執行有期徒刑柒月。如易科罰金，均以參佰元
折算壹日。扣案如附表一、二及附表六編號五所示之物均沒收。
寅○○共同以乘他人急迫，貸以金錢，而取得與原本顯不相當之重利為常業，累犯，
處有期徒刑陸月。如易科罰金，以參佰元折算壹日。扣案如附表一、二及附表六編號
五所示之物均沒收。
辰○○共同以乘他人急迫，貸以金錢，而取得與原本顯不相當之重利為常業，處有期
徒刑伍月，如易科罰金，以參佰元折算壹日。扣案如附表一、二及附表六編號五所示
之物均沒收。
    事    實
一、庚○○與辛○○、己○○、寅○○（原名傅永珍，前於八十四年五月四日因賭博
    案件，經臺灣臺北地方法院判處有期徒刑五月確定，同年七月十日易科罰金執行
    完畢）共同意圖營利，自民國八十六年二月間起，對外以「小四」名義經營地下
    錢莊業務，並在報紙上刊登分類廣告，及以0000000000號行動電話作
    為聯繫工具，趁黃寧安、丙○○、丑○○、乙○○、甲○○等人急需用錢舒困之
    際，分別貸放數額不等之金錢，每月收取四十五分至六十分不等之利息，並僱用
    有犯意聯絡之癸○○、辰○○負責放款、收帳（詳如附表三）。及自八十七年八
    月一日起，庚○○復與辛○○、己○○、寅○○等每人出資新臺幣（下同）二十
    萬元，在台北市○○○路○段一八四之一號開設財神當鋪，並在中國時報等報紙
    刊登分類廣告，對外以00000000號電話、00000000號傳真機號
    碼作為聯繫工具。再以每月三萬元薪資雇用癸○○及辰○○二人負責送款及收款
    之外務工作，六人共同基於犯意聯絡，對外均自稱「小四」，乘陳錦城、壬○○
    、丁○○、魏黃寶貴等人急需用錢舒困之際，分別貸放數額不等之金錢，收取與
    原本顯不相當之重利（貸放金額、利率詳如附表四），六人均以之為業維生。上
    開借款，每次均由借款人持
    鋪，或於電話中約定地點，簽立與借款相同面額之本票供作擔保，並簽立借據，
    如有汽機車，則再簽押當利息確認證明、委託切結書、車輛之讓渡書、買賣合約
    書等，交付庚○○等人收執，迨借款人清償時，始將資料返還。利息則以十日為
    一期，每借一萬元收取利息一千元（月息即三十分）至二千元（月息即六十分）
    不等，並於借款時預扣第一期利息。
二、庚○○因見丑○○開設皮鞋加工廠，認有利可圖，乃於八十七年四月間，以有一
    批皮革欲出售為由，要求丑○○介紹買主。嗣因丑○○介紹之買主認皮革價格過
    高，均未談攏。及至同年五月間某日，庚○○即意圖為自己不法之所有，向丑○○恐嚇稱：皮革生意不解決，要將丑○○之工廠砸毀，並表示為此生意，已先請
    小弟們去酒店飲酒花費五萬元，要丑○○支付，並須加付十天一期利息一萬五千
    元等語，以此加害財產之事恐嚇丑○○，致丑○○心生畏懼而先後支付約二十萬
    元（恐嚇取財部分業經判決確定）。及至八十七年六月二十三日晚間八時三十分
    許，庚○○、辛○○、己○○及癸○○復共同基於犯意聯絡，由癸○○先與不詳
    姓名之成年人至台北縣蘆洲市○○路一一一巷二五弄七號之一丑○○皮鞋加工廠
    ，再由癸○○聯絡庚○○、辛○○、己○○到場，在工廠辦公室內由辛○○先出
    手持椅子毆打丑○○，己○○則用皮鞋後跟敲丑○○頭部，致丑○○因此受有右
    眼眶下方裂傷約０．二×０．二公分、左足跟裂傷呈Ｌ型上下各一公分及一．五
    公分、左小腿下方內側刮傷二道各約一×０．一公分之傷害（左足跟及左小腿之
    傷害係丑○○遭所坐椅腳割傷）。
三、迨至八十七年九月六日下午六時四十五分許，經警在臺北市○○○路○段一八四
    之一號財神當鋪查獲庚○○、辛○○、癸○○、辰○○、己○○、寅○○等人，
    並先後扣得如附表一、五所示之物。嗣於偵查中，癸○○再向檢察官提出附表六
    所示之借據、本票等物（詳如附表一、五、六所示）。
四、案經丑○○告訴暨內政部警政署刑事警察局移送臺灣板橋地方法院檢察署檢察官
    偵查起訴。
    理    由
壹、被告庚○○、辛○○、癸○○、辰○○、己○○、寅○○重利部分
一、訊據上訴人即被告庚○○固坦承於上開時地經營財神當鋪，並出借丑○○等人款
    項等情；上訴人即被告辛○○、寅○○、己○○亦坦承出資財神當鋪；上訴人即
    被告癸○○、辰○○則坦承受僱於財神當鋪等情，然均矢口否認有常業重利犯行
    ，被告庚○○辯稱：借錢之人均為親友、同學，利息或隨意支付，或僅收取月息
    三至五分，並無重利之事。被告辛○○、己○○、寅○○均辯稱：僅係單純投資
    當鋪，並無參與經營，不知有無重利之事。被告癸○○、辰○○均辯稱：係受僱
    財神當鋪，並依庚○○等指示收款，不知已構成重利犯行等語。
二、經查：
（一）被告庚○○於警詢供稱：我與辛○○、寅○○及己○○為財神當鋪的股東，自
      八十六年三月間起在報紙刊登廣告，對外以「小四」之名經營地下錢莊業務，
      供臺北縣市不特定之人借貸金錢，利息計算方式是每借十萬元，每十天為一期
      ，一期利息收取二萬元，並僱用癸○○、辰○○二人負責收帳。自八十七年八
      月起，邀辛○○、己○○、寅○○等集資開設財神當鋪對不特定人士貸款，每
      十萬元每十天收利息二萬元即六十分，由我負責經營地下錢莊，辛○○、傅永
      珍、己○○係股東，有時我在忙，辛○○等人便會幫忙接電話招呼借款人，我
      另僱請辰○○、癸○○收帳，每人每月薪水三萬元，我經營地下錢莊均以「小
      四」名義對外聯絡等語（見偵查卷第一六八頁背面至第一六九頁）。被告寅○○於警詢供稱：財神當鋪係我與庚○○、辛○○、己○○四人出資共同經營，
      另庚○○等人有經營地下錢莊小額借款，利息每借一萬元十天利息二千元，若
      係老客戶，則十天利息一千五百元或一千元，以報紙登廣告，大部分由庚○○
      接洽，再由辛○○負責徵信，辰○○與癸○○則負責收款等語（見偵查卷第一
      七一頁）。被告己○○於警詢供稱：我和庚○○、辛○○及寅○○共同投資財
      神當鋪（見偵查卷第一七四頁背面至第一七五頁）。被告癸○○於警詢供稱：
      我從八十六年十一月間自己對外放款，利息每借一萬元十天利息一千五百元至
      二千元不等，我直到八十七年八月始受僱於財神當鋪，我在當鋪內是負責接聽
      電話及受庚○○之指示對外放款，利息每借一萬元十天利息二千元，所賺得的
      利息，由我和庚○○對分，一同前往出去放款，亦可以抽成，我和辰○○對外
      放款很多次等語（見偵查卷第一七八頁背面至第一七九頁）。被告辰○○於警
      詢供稱：我與癸○○負責收取本金利息，若係老客戶，我與癸○○亦兼放款工
      作，我於八十七年八月一日起受僱於財神當鋪，月薪三萬元，接受庚○○、辛○○、己○○等人指揮，放款利息十天為一期，每一萬元收取一千五百元至二
      千元不等，借款期限快到時，癸○○會打電話通知對方到約定地點交款等語（
      見偵查卷第一八一頁背面至第一八二頁）。又被告庚○○於偵查中供稱：我先
      前在警訊中所言，皆為實在。我是在八十六年三月間，以「小四」的名義開始
      經營地下錢莊，利息以每月三十分至四十五分不等，供不特定人借貸，並由辰
      ○○、癸○○負責收帳等語（見偵查卷第三五四頁背面至第三五五頁、第三六
      四頁背面）。被告辛○○、寅○○於偵查中分別供稱：「我在警訊中所言，皆
      為實在。我有拿二十萬元給庚○○投資當鋪，我知道當鋪有放款，我會去財神
      當鋪幫忙接聽電話及有時送錢給客戶，及出面與借款人陳錦城、黃寧安、黃寶
      貴、丁○○等人接洽借款或收取利息」、「警訊中所言實在」（見偵查卷第三
      五八頁背面、第三六四頁背面、第二三頁背面、第二四頁背面）。被告癸○○
      於偵查中亦坦承：八十七年八月起進入財神當鋪工作，月薪三萬元，我在該當
      鋪負責接聽電話及接受客人典當金飾及車輛，庚○○用0000000000
      號電話接受不特定人借款，再叫我去放款，辰○○與我一同前往放款多次。放
      款給客戶的錢大部分是庚○○拿給我的，少部分是我自己出的，所賺得的利息
      由我和庚○○對分，一同前往放款者亦可抽成等語（見偵查卷第二八頁至第二
      九頁、第一七八頁背面至第一七九頁背面）。另被告辰○○於偵查中亦稱：我
      於八十七年八月一日起受僱於財神當鋪，月薪三萬元，接受庚○○、辛○○、
      己○○等人指揮，放款利息十天為一期，每一萬元收取一千五百元至二千元不
      等等語（見偵查卷第一八一頁背面至第一八二頁）。查被告庚○○、辛○○、
      寅○○於偵查中均稱警詢所言實在；被告己○○、癸○○、辰○○於偵查中亦
      均未爭執警詢有何不實，顯見被告等警詢所供係於自由意志下陳述無疑。依被
      告等警詢、偵查中自白，被告庚○○確有以「小四」名義，對外經營地下錢莊
      業務，被告庚○○、辛○○、己○○、寅○○復有共同開設「財神當鋪」，同
      時均有參與經營地下錢莊業務，並由被告癸○○、辰○○負責放款及收帳，乘
      黃寧安、丁○○、魏黃寶貴等人急需用錢之際，分別貸放數額不等之金錢，收
      取與原本顯不相當之重利。被告辛○○、己○○、寅○○辯稱僅係單純投資；
      被告癸○○、辰○○辯稱不知有重利之事，均無可採。
（二）被害人黃寧安於警詢指稱：我在八十六年二月間，向地下錢莊借錢，後來約定
      在我板橋市○○○路二十六號九樓住處見面，當時是辛○○、庚○○前來，我
      說要借三萬元，他們說每十天要五千元利息，即每個月為一萬五千元，相當於
      每月五十分利息，並要我簽發金額為六萬元的本票及借據，之後前來收取利息
      的是陳易宏（見原審卷一第一七三頁）。被害人丙○○於警詢指稱：我在八十
      六年五月間，聯絡地下錢莊借錢，約定在板橋市○○○路二十六號見面，當時
      係由辛○○及庚○○（均經相片指認）前來，我說要借六萬元，辛○○說每十
      天要一萬二千元利息，每個月要三萬六千元利息，相當於六十分利息，並簽發
      金額為十二萬元的本票及借據，後來是由陳易宏來向我收取利息（見原審卷一
      第一七五頁）。被害人丑○○於警詢、偵查中指稱：我於八十六年八月二十日
      左右因經營之皮鞋加工廠缺錢，在臺北市○○○路○段第一劇場附近一公用電
      話亭看見一借款電話，便撥電話過去，對方自稱「小四」，我欲借十萬元，對
      方先說要開支票，我問是否可用
      可以，利息算二十，並要看工廠，我便與之約在蘆洲市○○路萬泰銀行碰面，
      再帶對方至我蘆洲市○○路八十七巷二十五號六樓工廠，之後對方要我至車上
      簽一紙二十萬元之本票後，拿八萬元給我，並稱二十即係新臺幣十萬元每十天
      一期，每期利息二萬元（月息六十分），之後我又向對方借款，利息則降為每
      十天一萬五千元，至八十六年十二月約已借五十萬元，至八十七年三月中旬，
      本金連同利息已還二百五十萬元左右（見偵查卷第五頁、第一五五頁背面）。
      被害人乙○○於警詢指稱：我於八十七年元月向財神公司借錢，我共借得三萬
      元，借十天要四千五百元利息，月息四十五分，並開立本票三萬元（見原審卷
      一第一七七頁）。被害人甲○○於警詢、原審指證：我於八十七年元月十四日
      打電話向地下錢莊借錢，當天下午傅永珍夥同另一不詳男子，到我先前在北縣
      新店市○○路六號三樓住處，向他們借十萬元，利息每月四十五分，利息十天
      為一期一萬五千元，我簽發一張十萬元的支票及十萬元的本票作為抵押，後來
      是由林元秋向我收取利息，因我沒錢支付利息，到了八十七年四月左右，則改
      由癸○○向我表示要我將本金清償即可，利息不需再為清償（見原審卷一第一
      七八頁至第一七九頁、原審卷二第九十頁）。被害人陳錦城於警詢指稱：我在
      八十七年四月間向台北市○○○路○段一八四之一號財神當鋪借貸新台幣四萬
      元，每十天利息六千元，每月共一萬八千元，相當於每月四十五分重利，當時
      是辛○○出面與我洽談，另有癸○○在場，並稱借貸多少，我稱四萬元，辛○○就說每十天利息六千元，並扣押房屋租賃契約書、填寫金額為八萬元借據及
      商業本票，後來由庚○○向我收取利息（見原審卷一第一七一頁）。被害人壬○○於警詢指稱：我在八十七年八月十日向癸○○經營的地下錢莊借三萬元，
      利息每月四十五分，十天為一期，實拿貳萬伍仟伍佰元，先扣十天為一期的利
      息四千五百元（見原審卷一第一八一頁反面）。被害人魏黃寶貴於原審證稱：
      「我於八十七年八月十五日下午十五時至台北市○○○路○段一八四之一號財
      神當鋪借貸新台幣二萬元，每十天利息四千元，每月為一萬二千元相當於每月
      六十分重利．．．．扣押我本人
      二名男子在酒泉街頂好市場向我收取利息．．．．我到財神當鋪時，是由傅永
      珍在現場告訴我行動電話0000000000．．．我就到財神當鋪外面打
      行動電話0000000000與辛○○連絡，之後約我在其公司對面消防隊
      見面，共貸二萬元，並扣押
      桐向我收取利息」、「借錢的時候是向辛○○接洽的，收利息的是辰○○」（
      見原審卷一第一六九頁、第一七０頁、原審卷二第一二四頁）。被害人丁○○
      於警詢指稱：我在八十七年八月二十三日向地下錢莊借錢，當時是辛○○到我
      抵押，利息都是我主動到辛○○那裡清償（見原審卷一第一八五頁）。按被害
      人黃寧安、丙○○、丑○○、乙○○、甲○○、陳錦城、壬○○、丁○○及魏
      黃寶貴等人與被告均無怨隙，本無誣指被告等人之可能，所稱向被告等高利借
      款情節，復與被告等於警詢、偵查中自白相符，自屬可信。況倘如被告庚○○
      所稱，出借丑○○等被害人利息僅有三至五分，並無重利，則被害人支付利息
      已與當時金融機構正常放款利率相近，被害人等於警詢、偵查及原審應不可能
      無端指訴被告等重利之事實。參以被告庚○○等人出借被害人款項，除預扣利
      息外，並有簽發本票及留置證件等行為，均與一般地下錢莊高利借貸手法相同
      ，足證被告庚○○辯稱並無重利，委無足採。
（三）雖證人魏黃寶貴於本院前審證稱：我不認識寅○○（即傅永珍），我向庚○○
      借錢，他都沒有收取利息，是我不好意思才付他一點利息三、五百元，警訊筆
      錄都不是我說的等語（見本院前審卷第一三六頁、第一三七頁）。然證人魏黃
      寶貴於原審明確證稱向被告等人借貸二萬元，每十天利息四千元，每月為一萬
      二千元，並遭扣押
      並非親朋好友，被告庚○○豈有不向魏黃寶貴收取利息之理。況果真被告庚○○不收利息，復僅任由魏黃寶貴支付三、五百元之利息，魏黃寶貴當無於原審
      指證被告庚○○等重利之犯行。足見魏黃寶貴於本院前審證言，要屬事後迴護
      被告等人之詞，不足採信。再被害人丁○○於警詢指稱：我在八十七年八月二
      十三日向地下錢莊借錢，當時是辛○○到我三重市○○街十二號之一一樓住處
      ，借我二萬元，利息是三十分，每十天為一期，並開一張四萬元本票作為抵押
      ，利息都是我主動到辛○○那裡清償（見原審卷一第一八五頁）。惟依被告癸○○提出丁○○簽發之八十七年八月二十三日到期之本票票面金額為八萬元（
      詳如附表六編號五）。而被告庚○○於本院亦供稱：借款人借款金額與本票面
      額相同，顯見丁○○所借款項應為八萬元。雖被害人丁○○於本院本審調查改
      稱：我僅向被告庚○○在八十九年時借過錢，並無向其他被告借過錢，借款利
      息計算，如果借兩萬元，利息一個月平常是三百元，如果我方便的話就多拿兩
      百元利息給庚○○，不方便時庚○○沒向我拿利息，而算入下個月，借款時並
      無提供任何擔保，也沒有開支票或本票。扣案的八萬元本票及借據是我開的，
      但是我向庚○○伯父簽牌、調牌時，寫給他伯父的，我一直沒向他伯父要回來
      等語。然扣案丁○○開立之本票、借據，均係被告庚○○交付被告癸○○，並
      由癸○○於偵查中交付檢察官，為被告癸○○、庚○○供認不諱，倘丁○○開
      立該等借據、本票係交付他人，自不可能由被告庚○○收執後，再交由被告癸○○保管，足證丁○○於本院本審所稱，核與事實不符，不足憑信。又被害人
      陳錦城於警詢指稱：於八十七年四月間，向台北市○○○路○段一八四之一號
      財神當鋪借貸四萬元，惟財神當鋪係於八十七年八月一日開始經營，被告辛○○於偵查中亦供稱：我會去財神當鋪幫忙接聽電話及有時送錢給客戶，及出面
      與借款人陳錦城、黃寧安、黃寶貴、丁○○等人接洽借款或收取利息等語，顯
      見陳錦城借款時間應係八十七年八月之後，並由被告辛○○出面放款收帳。
（四）被告庚○○於警詢供稱：八十六年三月間起在報紙刊登廣告，對外以「小四」
      之名經營地下錢莊業務，並僱用癸○○、辰○○二人負責收帳。自八十七年八
      月起，邀辛○○、己○○、寅○○等集資開設財神當鋪對不特定人士貸款等語
      。惟被害人黃寧安於警詢指稱：我在八十六年二月間，向地下錢莊借錢，後來
      約定在我板橋市○○○路二十六號九樓住處見面，當時是辛○○、庚○○前來
      。被害人丙○○於警詢指稱：我在八十六年五月間，聯絡地下錢莊借錢，約定
      在板橋市○○○路二十六號見面，當時係由辛○○及庚○○前來等語。被害人
      甲○○於警詢、原審指證：我於八十七年元月十四日打電話向地下錢莊借錢，
      當天下午傅永珍夥同另一不詳男子，到我先前在北縣新店市○○路六號三樓住
      處，向他們借十萬元，．．．到了八十七年四月左右，則改由癸○○向我表示
      要我將本金清償即可。而被害人丑○○因於八十六年八月間，向被告庚○○等
      人借款，積欠本息，被告等六人即於八十七年六月二十六日共同向丑○○索債
      ，並將丑○○毆打成傷，亦據被害人丑○○指訴詳實，被告辰○○於警詢亦供
      稱：八十七年六月下旬某日晚間九時許，我與庚○○、寅○○、己○○、辛○○、癸○○、及四、五名不認識之人至丑○○工廠逼陶某還錢未果，己○○與
      辛○○便動手打丑○○等語。則被告辛○○於八十六年二月及五月間，即出面
      向被害人放款、收債；及自八十七年六月間，被告六人復共同向被害人丑○○
      索債，並毆打丑○○成傷，顯見被告等六人自八十六年三月間起，即有共同經
      營地下錢莊甚明。被告庚○○供稱被告辛○○、己○○係自八十七年八月一日
      起，始共同投資財神當鋪，應非屬實。又被害人黃寧安指稱在八十六年二月間
      ，向地下錢莊借錢，核與被告庚○○供稱自八十六年三月間起經營地下錢莊時
      間不符，本院認被害人黃寧安僅有一次借款，被告庚○○則經營近一年半之久
      ，記憶應較模糊，自應以被害人黃寧安指訴日期為可採，併此敘明。
三、綜上所述，被告庚○○、辛○○、寅○○、己○○、辰○○及癸○○等人於警詢
    、偵查中自白上開重利犯行，既在自由意志下陳述，核與被害人等指訴被告庚○○、辛○○、寅○○、辰○○、癸○○等人或與借款人洽談，或出面收取利息之
    事實相符，復有附表一、二及附表六編號五所示之物扣案可資佐證。事證明確，
    被告庚○○、辛○○、寅○○、己○○、辰○○、癸○○等人共同重利犯行堪以
    認定。至本件被告等就經營地下錢莊期間；所供不盡相符；各被害人就借款時間
    、金額，指訴亦稍有出入。然被告等均否認有重利犯行，各被害人或經傳訊不到
    ；或已死亡；或遷移不明，致無從詳細核對各該不符之處。然依卷內事證，已足
    認被告等有重利犯行，此部分自不影響被告等罪行，併此敘明。
貳、被告庚○○、辛○○、己○○、癸○○傷害部分：
一、訊據被告庚○○等四人均矢口否認有傷害犯行，被告庚○○辯稱：並未出手毆打
    丑○○；被告辛○○辯稱：當時因丑○○態度不佳而發生爭執，因遭丑○○推趕
    ，始將丑○○手撥開，但未出手毆打丑○○；被告癸○○辯稱：並未出手毆打丑
    ○○等語。被告己○○辯稱：當時辛○○與丑○○有發生口角，乃上前將二人拉
    開，但未出手毆打丑○○等語。
二、被告四人與不詳姓名之成年人共同傷害丑○○之事實，業經被害人丑○○於警詢
    、偵查及原審指述甚詳，而丑○○因遭辛○○、己○○毆打致受有右眼眶下方裂
    傷約０．二×０．二公分、左足跟裂傷呈Ｌ型上下各一公分及一．五公分、左小
    腿下方內側刮傷二道各約一×０．一公分之傷害（左足跟及左小腿之傷害係丑○○遭所坐椅腳割傷），復有臺北縣蘆洲市○○路吉祥醫院八十七年六月二十六日
    診斷證明書一紙在卷足憑。再被告辰○○於警詢供稱：八十七年六月下旬某日晚
    間九時許，我與庚○○、寅○○、己○○、辛○○、癸○○、及四、五名不認識
    之人至丑○○工廠逼陶某還錢未果，己○○與辛○○便動手打丑○○，當時未攜
    帶武器前往等語（見偵查卷第一八二頁背面）。被告庚○○於原審亦供稱：己○○有拿鞋底打丑○○等語（見原審卷一第六八頁）。足見被告己○○、辛○○確
    有出手毆打丑○○無疑。查被告庚○○、癸○○既共同前去向丑○○索債，並與
    丑○○發生爭執時，即由己○○、辛○○聯手毆打丑○○，顯見被告庚○○、癸○○與己○○、辛○○間均有犯意聯絡及行為分擔，自應構成共同正犯。事證明
    確，被告四人傷害犯行堪以認定。至被告辰○○雖與被告庚○○等四人共同前往
    丑○○住處，然公訴人並未起訴被告辰○○有傷害犯行，本院自無從審究。
參、查被告庚○○等六人連續多次對不特定之人放貸金錢，並採取預扣第一期利息方
    式，使借款人實際取得金額少於帳面借款額，利息卻仍以帳面借款額計算，並以
    十天為一期，每借一萬元每期收取利息一千元、一千五百元、或二千元，依此推
    算，每月利息高達三十分、四十五分、或六十分，被告庚○○等貸放金錢顯有收
    取與原本顯不相當之重利。再本件借款人以上開高利向被告等人借款，自係出於
    急需用錢所致。而依被告等經營地下錢莊期間、出借金額及收取之利息、每月薪
    資等情觀之，被告等顯均以收取重利為業維生。核被告等六人所為，均係犯刑法
    第三百四十五條之常業重利罪。被告六人間，互有犯意聯絡與行為分擔，均為共
    同正犯。又被告庚○○、辛○○、癸○○、己○○共同傷害丑○○，係另犯刑法
    第二百七十七條第一項之傷害罪，被告四人與不詳姓名成年男子間，並有犯意聯
    絡與行為分擔，亦為共同正犯。被告庚○○、辛○○、癸○○、己○○所犯上開
    二罪，犯意各別，罪名互異，應分論併罰。公訴人係起訴被告六人自八十六年八
    月間起，共同經營本件地下錢莊，就被告六人自八十六年三月間起至同年八月間
    止之犯行，雖未起訴，惟與起訴部分屬實質一罪，本院自得一併審理。末查被告
    寅○○前因賭博案件，經臺灣臺北地方法院判處有期徒刑五月確定，同年七月十
    日易科罰金執行完畢，有本院被告全國全案紀錄表在卷為憑。其於有期徒刑執行
    完畢後五年內再犯本件有期徒刑以上之常業重利罪，為累犯，應依法加重其刑。
肆、原審論罪科刑，固非無見。惟被告庚○○等五人（被告寅○○除外）並無恐嚇犯
    行，原審認被告等五人犯有恐嚇罪行，並論以妨害自由罪，自有未洽。再被告等
    人出借戊○、卯○○及巳○○三人金錢，固有本票及借據在卷為憑。惟戊○等三
    人並未到庭應訊，該等本票、借據及利息之記載，原審逕認被告等此部分亦有重
    利之犯行，自屬無據。又公訴人並未起訴被告辰○○恐嚇、傷害犯行，原審竟論
    以妨害自由罪，亦有違誤。被告等上訴，否認犯罪，固無可取，然原判決此部分
    既有可議，自應由本院撤銷改判。爰分別審酌被告庚○○等六人以收受高利為業
    ，有害社會金融秩序，同時審酌被告等犯罪之動機、目的、手段、知識程度、所
    生危害、各人參與程度及犯罪後態度等一切情狀，分別量處如主文第二、三、四
    項所示之刑，並定被告庚○○、辛○○、己○○、癸○○應執行刑。扣案附表一
    、二及附表六編號五所示之物，分屬被告庚○○、辛○○、寅○○、己○○、癸○○等人所有，並供本件常業重利犯罪所用之物，應依刑法第三十八條第一項第
    二款規定宣告沒收。另扣案附表五、六（編號五除外）所示之物，均非供本件犯
    罪所用之物，故不宣告沒收。查被告癸○○、辛○○、寅○○、己○○及辰○○
    犯本件常業重利罪後，原刑法第四十一條規定：「犯最重本刑為三年以下有期徒
    刑之刑之罪，而受六月以下有期徒刑或拘役之宣告，因身體、教育、職業或家庭
    之關係或其他正當事由，執行顯有困難者，得以一元以上三元以下折算一日，易
    科罰金。」已於九十年一月四日，修正為同法第四十一條第一項，該規定為：「
    犯最重本刑為五年以下有期徒刑之刑之罪，而受六月以下有期徒刑或拘役之宣告
    ，因身體、教育、職業或家庭之關係或其他正當事由，執行顯有困難者，得以一
    元以上三元以下折算一日，易科罰金。但確因不執行所宣告之刑，難收矯正之效
    ，或難以維持法秩序者，不在此限。」，並於同年月十日經總統公布施行，經比
    較新舊法結果，以修正後之新法有利於被告癸○○、辛○○、寅○○、己○○及
    辰○○五人，自應依修正後之規定諭知被告癸○○等五人易科罰金之折算標準。
伍、公訴意旨另以：被告庚○○、辛○○、癸○○及己○○等人於八十七年四月間，
    以介紹皮革買賣不成，要求請客喝酒，並稱係竹聯幫風堂之人，令丑○○心生畏
    懼，只得同意，並承諾支付消費費用五萬元，被告庚○○、辛○○、癸○○及己○○等人遂要求該筆五萬元費用計入地下錢莊借款，並屢次要求丑○○清償，惟
    因丑○○無力清償依重利計算前款項已累計至二十餘萬元之債務，被告等人為追
    討債務，自同年五月間起，屢次撥打電話至丑○○住處，或至其位於台北縣蘆洲
    市○○路一一一巷二五弄七號一樓皮鞋加工廠內，對丑○○之妻子○○恐嚇：再
    不還款，就要死的很難看等語，因認被告庚○○、辛○○、癸○○及己○○四人
    此部分另涉有刑法第三百零五條之恐嚇罪嫌（公訴人起訴事實不明，依起訴法條
    認定）。
經查：
（一）按被害人之指訴係以使被告受刑事訴追為目的，自須有其他證據足認與事實相
      符，始得為被告論罪之依據。公訴人認被告庚○○、辛○○、癸○○及己○○
      等人涉有恐嚇罪嫌，無非以被害人丑○○指訴為依據。訊之被告庚○○、辛○○、癸○○及己○○等人均否認有恐嚇罪行。而告訴人丑○○於警詢、偵查先
      後指稱：「八十七年四月間，「小四」曾對我自稱係竹聯幫風堂之人，提及有
      一批皮革要我介紹買主，然價格均未談攏，至同年五月間某日，「小四」表示
      皮革生意不解決要將我工廠砸毀，並表示為此生意，已先請小弟們去酒店飲酒
      ，花費五萬元要我支付，並須加付十天一期利息一萬五千元，我先後支付利息
      約二十餘萬元，後來在八十七年六月下旬晚上，「小四」同夥共八人，就在北
      縣蘆洲市○○路一一一巷二五弄七號一樓皮鞋加工廠的巷子口圍堵我，並把我
      押到工廠內，其中一人用我工廠電話撥話給「小四」，大約五分鐘之後，「小
      四」又親自帶五人進來，當場就在我皮鞋加工廠辦公室內，由綽號「小四」親
      自先動手毆打我，在毆打我之前，就曾當面對我說，他已經對我很客氣了，如
      果有人欠他錢不還，就會把他的腿打斷，而且帶我到蘆洲市○○路看一位作模
      具的老闆，也是欠錢未還遭其打斷腿，後來常打電話給我，他說若不拿錢出來
      處理，就要我自己注意和小心。」、「在八十七年六月二十三日晚間八時三十
      分許，癸○○率小弟至我上開皮鞋加工廠巷子口圍堵我，將我押回工廠，其中
      一人聯絡庚○○後，庚○○旋帶辛○○、己○○、辰○○等人到場，並在工廠
      辦公室毆打我，我被打後庚○○並說如果我再找人出來談或報警，就要再毆打
      我，辰○○離開時且放話說不儘快處理債務會讓我死得很難看，致我心生畏懼
      四處躲藏，怕再遭圍毆」（見偵查卷第五頁、第六頁背面、第十一頁）。及至
      原審指稱：皮革之事係庚○○主動來談，生意沒談成庚○○便打電話來要五萬
      元酒錢，說那些兄弟不高興，並叫我開十萬元之本票。八十七年六月二十三日
      晚，我在工廠接到一通電話，對方不講話，我知係被告等打電話試探我是否在
      工廠，我隨即關門欲離開，在巷口便被癸○○率六、七名小弟堵住，叫我回工
      廠辦公室，癸○○便用我工廠電話叫庚○○等過來，沒多久庚○○便帶一批人
      進來，當時庚○○、辛○○、己○○進我辦公室毆打我，我被打之後又接到很
      多通恐嚇要債電話等語（見原審卷一第一一八頁至第一二０頁、原審卷二第二
      十頁背面至第二一頁）。再被害人即丑○○之妻子○○於警詢、原審指稱：「
      庚○○拿皮革要丑○○幫忙找買主，但買主不買，庚○○便認丑○○在搞鬼，
      要丑○○負責一切費用，包括酒帳共五萬元，利息要算十五分，丑○○起先不
      答應，庚○○便恐嚇稱如果再不付帳要帶人來砸毀工廠，至八十七年六月中旬
      某日，庚○○與辰○○至我住處要找丑○○，我稱丑○○不在，庚○○便要我
      呼叫丑○○，並說如果丑○○回電，就說我與小孩被他們綁走，叫丑○○準備
      錢處理，但丑○○一直未回電，庚○○等在我住處待至翌日上午六時許才走，
      並對我恐嚇稱如果不還錢，連我娘家也會有事。待至同年八月二十一日左右，
      被告又帶人至工廠要找丑○○，我要打電話，被他們將電話掃掉，並稱：「你
      們好大膽，居然敢報案，我們黑白兩道都很熟，如果再不還錢，就叫人把機器
      搬走」等語（見偵查卷第十二頁至第十四頁、原審卷一第一二０頁背面至第一
      二一頁、原審卷二第二二頁至第二三頁）。惟告訴人丑○○指稱前去恐嚇之人
      ，及恐嚇內容，先後不一。且所稱遭被告等人以「皮革生意不解決要將工廠砸
      毀」、「若不拿錢出來處理，要自己注意小心」、「如果再找人出來談或報警
      ，就要毆打」、「不儘快處理債務會讓我死得很難看」等語恐嚇；及被害人子
      ○○指稱被告等以「如不付酒帳，要帶人來砸毀工廠」、「如果不還錢，連娘
      家也會有事」等語恐嚇，均無其他證據足認與事實相符，自不得單以二人指訴
      資為被告庚○○等四人恐嚇犯行之依據。雖依卷附八十七年八月二十五日通訊
      監察譯文所示，被告庚○○、辛○○與丑○○對話時，向丑○○談及：你靜靜
      聽我講，第一點，你確定有欠我這條錢。第二點，白道我也敢跟你去，我已經
      去法院告你了，我連警察局、分局也敢跟你去了。事實上，我要告訴你，黑白
      兩道已經沒有路了，我要提醒你，黑白兩道我都敢跟你走，你唯一可以走的路
      只有將這條錢還給我，不然這件事不可能會這樣結束，你等著看好了等語（見
      偵查卷第七六頁）。依上開言詞客觀文義，被告庚○○、辛○○係向丑○○強
      調必須清償欠款，並非要以「黑白兩道」手段，恐嚇丑○○還款，自不得據以
      認定被告等有恐嚇犯行。另證人即被害人丑○○工廠師傅孫憲永於警詢、偵查
      證稱：約在八十七年三、四月間有一男子拿皮革樣品來給丑○○，要丑○○介
      紹買主，事後陸續有多名男子至工廠找丑○○，來的時候態度很差，且常用三
      字經罵老闆及老闆娘，並說欠錢趕快處理，不然要叫黑白兩道都沒關係，且常
      在工廠巷子口發現有數名男子徘徊等語（見偵查卷第十五頁、第一五八頁）。
      然證人孫憲永並未明確指證被告六人中，何人於何時前去恐嚇被害人，所稱恐
      嚇情節亦與告訴人、被害人指訴不盡相符，亦與公訴人起訴被告等恐嚇事實不
      同，自無從為被告等不利之認定。足見此部分起訴事實，要屬無法證明。
（二）惟公訴人認被告庚○○、辛○○、癸○○及己○○四人恐嚇部分與傷害論罪部
      分有牽連犯裁判上一罪關係，爰均不另為無罪之諭知。
據上論斷，應依刑事訴訟法第三百六十九條第一項前段、第三百六十四條、第二百九
十九條第一項前段、刑法第二十八條、第二百七十七條第一項、第三百四十五條、第
四十一條第一項前段、第四十七條、第五十一條第五款、第三十八條第一項第二款，
罰金罰鍰提高標準條例第一條前段、第二條，判決如主文。
本案經檢察官劉斐玲到庭執行職務。
中      華      民      國    九十二    年      七      月    二十二    日
                              臺灣高等法院刑事第十四庭
                                  審判長法  官  陳  祐  輔
                                        法  官  洪  昌  宏
                                        法  官  陳  國  文
右正本證明與原本無異。
常業重利部分，如不服本判決，應於收受送達後十日內向本院提出上訴書狀，其未敘
述上訴之理由者並得於提起上訴後十日內向本院補提理由書（均須按他造當事人之人
數附繕本）。
其餘不得上訴。
                                        書記官  蔡  棟  樑
中      華      民      國    九十二    年      七      月    二十二    日
附錄：本案論罪科刑法條全文
刑法第二百七十七條第一項：
傷害人之身體或健康者，處三年以下有期徒刑、拘役或一千元以下罰金。
刑法第三百四十四條：
乘他人急迫、輕率或無經驗貸以金錢或其他物品，而取得與原本顯不相當之重利者，
處一年以下有期徒刑、拘役或科或併科一千元以下罰金。
刑法第三百四十五條：
以犯前條之罪為常業者，處五年以下有期徒刑，得併科三千元以下罰金。
附表一
┌──┬────────────┬─────┬───────┐
│編號│   品名及數量           │ 所有人   │    備   攷   │
├──┼────────────┼─────┼───────┤
│ 一 │筆記帳簿三本            │癸○○二本│              │
│    │                        │庚○○一本│              │
├──┼────────────┼─────┼───────┤
│ 二 │丑○○簽立之借據及本票  │ 庚○○   │              │
│    │（本票詳如附表二所示）  │          │              │
│    │各六紙                  │          │              │
├──┼────────────┼─────┼───────┤
│ 三 │0000000000號MOTOROLA牌  │ 庚○○   │              │
│    │行動電話一具            │          │              │
├──┼────────────┼─────┼───────┤
│ 四 │庚○○、辛○○、傅永珍、│ 分屬各人 │              │
│    │己○○、癸○○名片各一張│ 所有     │              │
├──┼────────────┼─────┼───────┤
│ 五 │中國時報分類廣告費收據、│ 庚○○   │              │
│    │大放異彩廣告公司請款明細│          │              │
│    │表、中國時報廣告服務中心│          │              │
│    │分類廣告剪報各一張      │          │              │
└──┴────────────┴─────┴───────┘
附表二
┌──┬───┬──────┬─────┬─────┬────┐
│編號│ 票 號│金額／新臺幣│ 發 票 日 │ 到 期 日 │ 發票人 │
├──┼───┼──────┼─────┼─────┼────┤
│ 一 │472187│ 140,000元  │87. 3. 19 │87. 3. 25 │ 丑○○ │
├──┼───┼──────┼─────┼─────┤        │
│ 二 │229102│ 200,000元  │87. 3. 26 │87. 4. 4  │        │
├──┼───┼──────┼─────┼─────┤        │
│ 三 │056900│ 100,000元  │87. 4. 16 │87. 4. 22 │        │
├──┼───┼──────┼─────┼─────┤        │
│ 四 │229123│ 200,000元  │87. 4. 26 │87. 5. 3  │        │
├──┼───┼──────┼─────┼─────┤        │
│ 五 │472197│ 200,000元  │87. 5. 7  │87. 5. 12 │        │
├──┼───┼──────┼─────┼─────┤        │
│ 六 │229145│ 180,000元  │87. 5. 27 │87. 6. 5  │        │
└──┴───┴──────┴─────┴─────┴────┘
附表三
一、八十七年八月一日前
┌──┬────┬────┬────┬────────────┐
│編號│借 款 人│借款金額│借    款│利    率                │
│    │        │ 新臺幣 │時    間│                        │
├──┼────┼────┼────┼────────────┤
│ 一 │黃寧安  │三萬元  │86.02   │每十天五仟元（見原審卷一│
│    │        │        │        │第一七三頁）            │
├──┼────┼────┼────┼────────────┤
│ 二 │丙○○  │六萬元  │86.05   │每十天一萬二仟元（見原審│
│    │        │        │        │卷一第一七五頁）        │
├──┼────┼────┼────┼────────────┤
│ 三 │丑 ○ ○│十萬元  │86.08   │每十天二萬元（見偵查卷第│
│    │        │        │        │二五頁正面）            │
├──┼────┼────┼────┼────────────┤
│ 四 │乙○○  │三萬元  │87.01   │每十天四仟五百元（見原審│
│    │        │        │        │卷一第一七七頁）        │
├──┼────┼────┼────┼────────────┤
│ 五 │甲○○  │十萬元  │87.01.14│每十天一萬五仟元（見原審│
│    │        │        │        │卷一第一七八頁反面）    │
├──┼────┼────┼────┼────────────┤
│ 六 │丑 ○ ○│十萬元  │87.03   │每十天一萬五千元（見偵查│
│    │        │        │        │卷第二五頁正面）        │
├──┼────┼────┼────┼────────────┤
附表四
┌──┬────┬────┬────┬────────────┐
│編號│借 款 人│借款金額│借    款│利    率                │
│    │        │ 新臺幣 │時    間│                        │
├──┼────┼────┼────┼────────────┤
│ 一 │壬○○  │三萬元  │87.08.10│每十天四仟五百元（見原審│
│    │        │        │        │卷一第一八一頁反面）    │
├──┼────┼────┼────┼────────────┤
│ 二 │丁 ○ ○│二萬元  │87.08.14│月息三十分，以十天為一期│
│    │        │        │        │（見原審卷一第一八四頁）│
│    │        │        │        │每十天利息二仟元（見原審│
│    │        │        │        │卷一第一八五頁）        │
├──┼────┼────┼────┼────────────┤
│ 三 │魏黃寶貴│二萬元  │87.08.15│每十天四仟元（見原審卷一│
│    │        │        │        │第一六九頁）            │
├──┼────┼────┼────┼────────────┤
│ 四 │陳錦城  │四萬元  │87.04   │每十天六仟元（見原審卷一│
│    │        │        │        │第一七一頁）            │
└──┴────┴────┴────┴────────────┘
附表五
┌──┬────────────┬─────┬───────┐
│編號│   品名及數量           │ 所有人   │    備   攷   │
├──┼────────────┼─────┼───────┤
│ 一 │王士誠借款資料一袋（內  │ 庚○○   │              │
│    │含押當利息確認證明書、  │          │              │
│    │委託切結書、讓渡書、汽  │          │              │
│    │車買賣合約書、借據、本  │          │              │
│    │票各一紙）              │          │              │
├──┼────────────┼─────┼───────┤
│ 二 │王士誠身分證一枚、機車  │ 王士誠   │              │
│    │行車執照二枚、機車牌照  │          │              │
│    │登記書、機車出廠與完稅  │          │              │
│    │照證、保險卡、統一發票  │          │              │
│    │各一紙                  │          │              │
├──┼────────────┼─────┼───────┤
│ 三 │索賠委託書一紙          │ 寅○○   │              │
└──┴────────────┴─────┴───────┘
附表六  癸○○提出（見偵查卷第三八六頁證物袋）
┌──┬───┬────┬────┬─────────┐
│編號│借款人│借款金額│借    款│借   款    資   料│
│    │      │ 新臺幣 │時    間│                  │
├──┼───┼────┼────┼─────────┤
│ 一 │卯○○│一萬元  │87.07.07│借據、本票各乙張  │
├──┼───┼────┼────┼─────────┤
│ 二 │丁○○│二萬元  │87.09 01│借據、本票各乙張  │
├──┼───┼────┼────┼─────────┤
│ 三 │戊○  │四萬元  │87.08.29│借據、本票各乙張  │
├──┼───┼────┼────┼─────────┤
│ 四 │巳○○│二十萬元│87.09.01│借據乙張、本票三張│
├──┼───┼────┼────┼─────────┤
│ 五 │丁○○│八萬元  │87.08.14│借據、本票各乙張  │
└──┴───┴────┴────┴─────────┘


司法院資訊處製作；財團法人民間司法改革基金會備份。
